臺灣高雄地方法院民事判決
                                     109年度簡上字第41號
上  訴  人  丁○○  
訴訟代理人  葉凱禎律師
            曾嘉雯律師
上  一  人
複 代理 人  陳亮妤律師                        
被 上訴 人  丙○○  
上列當事人間請求給付票款事件，上訴人對於中華民國108年11
月18日本院高雄簡易庭106年度雄簡字第2527號第一審判決提起
上訴，本院於111年5月23日言詞辯論終結，判決如下：
    主      文
原判決關於命上訴人給付超過新臺幣166萬6,667元部分，及該部
分假執行之宣告，暨訴訟費用負擔之裁判均廢棄。
其餘上訴駁回。
第一、二審訴訟費用由上訴人負擔。
    事實及理由
一、被上訴人主張：兩造及原審共同被告甲○○、戊○○之被繼承人
    乙○○自民國85年間起至106年3月31日止，陸續向伊借款，均
    經伊自所有華南銀行000000000000、000000000000、000000
    000000號帳戶提領現金交付乙○○，乙○○並於103年1月5日自
    行計算後，認尚負欠伊新臺幣（下同）765萬元，而簽發交
    付金額765萬元之本票予伊，復於103年6月11日以其所有坐
    落高雄市○○區○○段○○○○段000、000之0、000之00、000之00
    、000之00、000之00地號土地（以下合稱系爭土地）設定1,
    000萬元之普通抵押權予伊（下稱系爭抵押權），以為擔保
    。其後系爭土地遭乙○○之債權人聲請本院查封、拍賣，由上
    訴人優先購買，伊與乙○○因而在106年5月2日簽訂債權債務
    協議書，約定待乙○○取得上訴人出售系爭土地所得價金扣除
    其行使優先購買權所需費用之餘額後，以此筆款項清償積欠
    伊之借款債務，伊方同意塗銷系爭抵押權設定登記，乙○○並
    於同日撕毀103年1月5日簽發交付之本票，重新簽發交付金
    額765萬元之本票（下稱系爭本票）予伊作為擔保。上開765
    萬元借款迄未據乙○○清償，而乙○○已於106年6月14日死亡，
    考量乙○○遺產價值尚低於765萬元，爰依票據及繼承法律關
    係，請求上訴人與甲○○、戊○○給付其500萬元等情，並於原
    審聲明：上訴人及甲○○、戊○○應給付被上訴人500萬元。
二、上訴人則以：伊否認系爭本票為乙○○所簽發，此部分應由被
    上訴人負舉證責任。縱認系爭本票為乙○○所簽，惟此僅係因
    系爭土地遭乙○○之債權人聲請查封、拍賣，被上訴人要求乙○○須簽發系爭本票，始願塗銷系爭抵押權設定登記，乙○○為
    使伊優先購買系爭土地，而不得不簽發，伊否認乙○○與被上
    訴人間有765萬元之消費借貸關係存在。又縱使有被上訴人
    所指乙○○向其借款之情事，據乙○○生前所述，其每月薪資僅
    留存其中5,000元供己花用，其餘均用以清償積欠被上訴人
    之債務，且乙○○自101年5月起，即同意將其就門牌號碼高雄
    市○○區○○路000號房屋所有權應有部分1/4所得收取之租金，
    改由被上訴人收取，以為清償，應認乙○○與被上訴人間已無
    765萬元之債權債務關係存在。其次，倘認被上訴人對於乙○○尚有借款債權存在，惟乙○○之繼承人為兩造及甲○○，被上
    訴人對於乙○○之債務應按其應繼分比例分擔其中1/3而與其
    債權混同，此部分應予扣除等語，資為抗辯，並於原審聲明
    ：被上訴人第一審之訴駁回。
三、原審判決：㈠上訴人與甲○○應於繼承乙○○之遺產範圍內給付
    被上訴人500萬元；㈡被上訴人其餘之訴駁回，並依職權為假
    執行之宣告。上訴人就其敗訴部分（即250萬元部分）聲明
    不服，提起上訴，上訴聲明：㈠原判決不利於上訴人部分廢
    棄。㈡上開廢棄部分，被上訴人在第一審之訴駁回。被上訴
    人則答辯聲明：上訴駁回（原審判決甲○○應於繼承乙○○遺產
    範圍內給付上訴人250萬元，暨駁回被上訴人及對戊○○之請
    求部分，未據甲○○及被上訴人聲明不服，已告確定）。
四、兩造不爭執事項：
㈠、乙○○與被上訴人於106年5月2日簽訂如原審卷一第8頁所示債
    權債務協議書，該協議書除債務人欄為乙○○所簽外，其餘內
    容均為被上訴人所寫。
㈡、乙○○與被上訴人於101年5月簽訂如原審卷一第38頁所示同意
    書，約定乙○○就門牌號碼高雄市○○區○○路000號房屋所有權
    應有部分1/4所得收取之租金，自101年5月起由被上訴人收
    取。其後乙○○、上訴人及被上訴人同意上開房屋租金自106
    年6月起由上訴人收取。
㈢、乙○○於103年間以系爭土地為被上訴人設定系爭抵押權，約定
    擔保債權種類及範圍為乙○○對被上訴人自85年起至103年所
    立之契約發生之債務，並於103年6月11日辦畢登記。
㈣、⒈000000000000號帳戶之交易情形如下：
     ①於85年1月1日至96年5月1日間：
     ⑴交易種類為ATM領之交易總金額為490萬5,960元。
     ⑵交易種類為現金支之交易總金額為116萬3,877元。
     ⑶前述合計之加總金額為606萬9,837元。
　　 ②於85年1月1日至106年6月30日間（最後交易日為106年6月
       17日）：
     ⑴交易種類為ATM領之交易總金額為1,131萬7,096元。
     ⑵交易種類為現金支之交易總金額為118萬6,877元。
     ⑶前述合計之加總金額為1,250萬3,973元。
    ⒉000000000000號帳戶之交易情形如下：
     ①於85年1月1日至96年5月1日間：
     ⑴交易種類為ATM領之交易總金額為14萬200元。
     ⑵交易種類為現金支之交易總金額為130萬1,288元。
     ⑶前述合計之加總金額為144萬1,488元。
　　 ②於85年1月1日至106年6月30日間（最後交易日為103年11
       月26日）：
     ⑴交易種類為ATM領之交易總金額為14萬200元。
     ⑵交易種類為現金支之交易總金額為159萬2,417元。
     ⑶前述合計之加總金額為173萬2,617元。
    ⒊000000000000號帳戶之交易情形如下：
     ①於85年1月1日至96年5月1日間：
     ⑴交易種類為ATM領之交易總金額為9萬4,000元。
     ⑵交易種類為現金支之交易總金額為54萬6,117元。
     ⑶前述合計之加總金額為64萬117元。
     ②於85年1月1日至106年6月30日間（最後交易日為96年5月2
       4日）：
     ⑴交易種類為ATM領之交易總金額為18萬7,000元。
     ⑵交易種類為現金支之交易總金額為54萬6,117元。
     ⑶前述合計之加總金額為73萬3,117元。
五、本件之爭點為：㈠系爭本票是否為乙○○所簽？㈡乙○○與被上訴
    人間有無765萬元之消費借貸關係存在？茲分述如下：
㈠、系爭本票是否為乙○○所簽？
　⒈查本件被上訴人主張系爭本票為乙○○所簽發，上訴人雖否認
    之，惟經原審就兩造所不爭執之鳳山三民路郵局留存之印鑑
    登記申請書及變更印鑑申請書、106年5月26日租金金額匯入
    上訴人帳戶之字條、100年3月31日不動產抵押借貸契約暨收
    據、106年5月2日債權債務協議書上之乙○○親自簽名，與被
    上訴人於原審107年7月26日言詞辯論期日當庭書寫乙○○文字
    20次，連同調取之臺灣高雄少年及家事法院106年度司繼字
    第3695號卷宗內聲請狀由被上訴人書寫乙○○之文字，囑託法
    務部調查局鑑定系爭本票上「乙○○」之簽名與上開資料上「
    乙○○」之簽名是否為同一人所為，據該局函復略謂：系爭本
    票上「乙○○」簽名筆跡與鳳山三民路郵局留存之印鑑登記申
    請書及變更印鑑申請書、106年5月26日租金金額匯入上訴人
    帳戶之字條、100年3月31日不動產抵押借貸契約暨收據、10
    6年5月2日債權債務協議書上「乙○○」簽名筆跡筆畫特徵相
    似，研判有可能出於同一人手筆；系爭本票上「乙○○」簽名
    筆跡與被上訴人於原審107年7月26日言詞辯論期日當庭書寫
    乙○○文字20次，及臺灣高雄少年及家事法院106年度司繼字
    第3695號卷宗內聲請狀筆跡筆劃特徵不同，研判應非出於同
    一人手筆等語（見本院卷三第10至12頁）。且上訴人於原審
    107年1月25日言詞辯論期日陳稱：乙○○告知伊被上訴人曾要
    求其簽系爭本票、協議書，若不簽，被上訴人就不塗銷系爭
    抵押權，乙○○為使伊優先承購系爭土地，遂簽發系爭本票、
    協議書等語（見原審卷一第146頁），復於原審107年4月26
    日言詞辯論期日陳稱：乙○○跟伊說被上訴人要其簽發系爭本
    票，否則不塗銷系爭抵押權，系爭本票係為了塗銷系爭抵押
    權設定登記才簽的等語（見原審卷二第43頁），益見系爭本
    票確為乙○○所簽發。則上訴人嗣再改稱：乙○○僅說要塗銷系
    爭抵押權，被上訴人要求其再簽1張文件，伊不知道是什麼
    文件，系爭本票上之簽名、印章均非乙○○所為；當時被上訴
    人為乙○○處理訴訟事件，為了方便，拿取很多空白紙張，請
    乙○○事先簽名，伊懷疑系爭本票亦係此情形，乙○○可能根本
    不知道系爭本票之存在云云，即難採信。
　⒉從而，系爭本票為乙○○所簽而為真正，堪予認定。
㈡、乙○○與被上訴人間有無765萬元之消費借貸關係存在？
　⒈按票據乃文義證券及無因證券，票據上之權利義務悉依票上
    所載文義定之，與其基礎之原因關係各自獨立，票據上權利
    之行使不以其原因關係存在為前提。執票人行使票據上權利
    時，就其基礎之原因關係確係有效存在不負舉證責任。且若
    票據債務人以自己與執票人間所存抗辯之事由對抗執票人，
    依票據法第13條規定觀之尚非法所不許，而應先由票據債務
    人就該抗辯事由之基礎原因關係負舉證之責任。惟當票據基
    礎之原因關係確立後，法院就此項原因關係進行實體審理時
    ，當事人於該原因關係是否有效成立或已否消滅等事項有所
    爭執，即應適用各該法律關係之舉證責任分配原則。又金錢
    借貸屬要物契約，因金錢之交付而生效力，此應由貸與人就
    交付金錢之事實負舉證責任。故倘執票人主張票據係發票人
    向其借款而簽發交付，發票人抗辯其未收受借款，則就借款
    已交付之事實，應由執票人負舉證責任（最高法院111年度
    台簡上字第15號裁判意旨參照）。本件被上訴人主張其與乙○○間有765萬元之消費借貸關係存在，乙○○因而簽發系爭本
    票予其收執，為上訴人（乙○○之繼承人）所否認，並以前揭
    情詞為辯，依上述說明，應先由上訴人就其抗辯事由負主張
    及舉證之責，待票據關係確立為消費借貸，方適用消費借貸
    原因關係之舉證責任分配原則。
  ⒉經查，系爭本票確為乙○○所簽而屬真正，已如前述，上訴人
    雖辯稱：系爭本票乃乙○○為使伊優先購買系爭土地，而不得
    不簽發云云，然其此一說詞，未據舉證以實其說，自難遽信
    ，依被上訴人所述及系爭本票提及依據之同意書、債權債務
    協議書，可確立其原因關係為消費借貸。
　⒊又乙○○與被上訴人於101年5月簽訂如原審卷一第38頁所示同
    意書，約定乙○○就門牌號碼高雄市○○區○○路000號房屋所有
    權應有部分1/4所得收取之租金，自101年5月起由被上訴人
    收取之事實，為兩造所不爭執，而上開同意書記載：「茲因
    乙○○先生與丙○○（按即被上訴人，下同）之間的債務關係，
    為了清償所欠之債務，乙○○先生同意自101年5月起，將高雄
    市○○區○○路000號所持有之四分之一所有權之租金，請承租
    人己○○小姐直接將租金金額匯入丙○○所提供之帳戶」等語，
    可見乙○○曾於101年5月立書面承認積欠被上訴人債務未為清
    償，因而同意由被上訴人收取上開房屋租金，以為清償。
　⒋系爭本票上記載：「乙○○簽立此本票依據如下：1.101年5月
    乙○○簽立的同意書。2.103年1月5日乙○○簽立的同意書。3.1
    03年5.1－108.4.30同意租金轉入丙○○（按即被上訴人，下同
    ）帳戶的證明。（103.5.1－108.4.30租賃契約上的註記）。
    4.106年5月2日乙○○簽立給丙○○的債權債務協議書和印鑑證
    明一份」等語（見原審卷一第7頁）；乙○○與被上訴人於106
    年5月2日簽訂之債權債務協議書記載：「依103年1月5日乙○○所簽之同意書，乙○○同意提供名下所有的1/4土地不動產給
    丙○○（按即被上訴人，下同）設定抵押權新台幣壹仟萬元以
    確保丙○○的債權。106年2月9日該筆土地被拍定，乙○○拜託
    二妹丁○○（按即上訴人，下同）以共有人資格優先承購該土
    地，經過考慮，丁○○同意優先承購，而且同意日後整筆土地
    賣出，成交價的1/4扣除此次承購價及必須的費用，差額會
    退還給乙○○。另外，丁○○提出條件：就是乙○○必須保證丙○○
    會塗銷她在該筆土地所設定的抵押權。乙○○向丙○○商量，丙○○基於丁○○已和仲介商討買賣此筆土地，所以同意有條件塗
    銷，就是塗銷日要在丁○○已繳付承購價之後，而且乙○○除此
    協議書外，尚且要簽一張新台幣柒佰陸拾伍萬的本票交予丙○○以確保債權，利息不再計（乙○○已支付101.5.1至今的租
    金）」等語（見原審卷一第8頁），均提及乙○○於103年1月5
    日簽訂同意書之事，而乙○○確於103年間以系爭土地為被上
    訴人設定系爭抵押權，約定擔保債權種類及範圍為乙○○對被
    上訴人自85年起至103年所立之契約發生之債務，於103年6
    月11日辦畢登記等情，為兩造所不爭執，並有系爭土地登記
    謄本足憑（見本院104年度司執字第65391號卷一第15至28頁
    、第31至33頁），參以乙○○曾在兩造父親經營之公司工作，
    上訴人亦稱乙○○生前曾經營打字行，且曾擔任保全、以駕駛
    計程車為業（見本院卷三第270、281、346頁），並非毫無
    社會經驗，苟非其確有於103年1月5日簽訂同意書，豈會在
    之後書立系爭本票及債權債務協議書上仍提及並表同意，甚
    至依同意書之內容設定系爭抵押權予被上訴人？是上訴人猶
    執詞謂103年1月5日同意書並非乙○○所簽云云，自無足取。
　⒌徵諸103年1月5日同意書載明：「茲因乙○○先生（以下簡稱甲
    方）向丙○○（以下簡稱乙方，按即被上訴人，下同）自85年
    起迄今陸續借款765萬元正。為確保乙方之債權，甲方同意
    提供高雄市○○區○○路000號所持有之四分之一所有權予乙方
    設定壹仟萬元正（含利息費用）」等語（見原審卷一第39頁
    ），而被上訴人與乙○○於106年5月2日簽訂之債權債務協議
    書載明：「乙○○除此協議書外，尚且要簽一張新台幣柒佰陸
    拾伍萬的本票交予丙○○（按即被上訴人）以確保債權，利息
    不再計（乙○○已支付101.5.1至今的租金）」等語，堪認被
    上訴人主張乙○○曾於103年1月5日簽發交付金額765萬元之本
    票，嗣於106年5月2日撕毀而重新簽發交付系爭本票一節屬
    實。又上開同意書及債權債務協議書均載有「借款」、「利
    息費用」、「利息」等文字，可見乙○○已承認其負欠被上訴
    人765萬元「借款債務」未為清償，否則其當不致設定系爭
    抵押權及重新簽發交付系爭本票予被上訴人，亦不致提及「
    借款」、「利息費用」、「利息」等詞。是綜合上情，足認
    被上訴人主張其與乙○○間有借款債權債務關係存在，系爭本
    票乃在擔保其對乙○○之借款債權等語，容屬非虛。
　⒍其次，被上訴人於85年1月1日至106年6月30日自所有華南銀
    行000000000000號帳戶臨櫃及自ATM提領現金共1,250萬3,97
    3元等情，為兩造所不爭執，且除106年6月17日提領1萬5,00
    0元係在乙○○死亡後外，其餘交易日均在乙○○死亡之前，並
    有上開帳戶存款往來明細表暨對帳單足稽（見本院卷二第35
    3至410頁）。上訴人雖辯稱被上訴人仍應舉證證明有交付借
    款之事實云云，然認定事實所憑之證據，本不以直接證據為
    限，依前揭乙○○簽訂之同意書、債權債務協議書內容，及其
    依同意書設定系爭抵押權予被上訴人，復依債權債務協議書
    簽發系爭本票予被上訴人作為擔保等情，已足推認乙○○確有
    收受被上訴人交付之借款，且直至106年5月2日為止，尚積
    欠被上訴人765萬元之借款債務未為清償，否則豈有多次以
    書面承認債務之理。況由上開帳戶提領金額高達1,250萬3,9
    73元觀之，被上訴人於上開期間並非無貸與765萬元予乙○○
    之資力。參以一般親人間金錢借貸若係多次、頻繁且小額者
    ，多以現金方式交付借款，通常亦未要求他方簽訂借據，直
    至一定期間經過後始行結算，則乙○○與被上訴人為兄妹關係
    ，借款期間長達21年，以債權債務協議書、同意書結算之情
    形亦屬合理，足認被上訴人就乙○○積欠其借款債務乙情，已
    有相當之舉證，上訴人對此未能提出反證加以反駁，所辯自
    無足採。至上訴人另辯稱：被上訴人前揭臨櫃及自ATM提領
    現金共1,250萬3,973元，其中自ATM提領及非上班時間臨櫃
    提領部分，與被上訴人所陳乙○○均係在其上班時間向其拿取
    金錢之情不符，故不能認為上開部分為借款云云，然被上訴
    人何時、自何處「提領」金錢，與其何時「交付」金錢，核
    屬二事，要難以被上訴人自ATM提領及提領時間為下班時間
    ，即遽認被上訴人未於上班時間將領出之款項交予乙○○，是
    上訴人此部分所辯，亦無足採。上訴人又以被上訴人未舉證
    證明乙○○有何向其借款之事由云云，然消費借貸契約之成立
    與否，僅繫於貸與人有無移轉金錢之所有權予借用人，及貸
    與人與借用人間有無消費借貸合意，至借用人借貸金錢之動
    機及目的為何，尚非判斷消費借貸契約成立與否所應考量之
    事項，則被上訴人既已舉證證明乙○○積欠其借款債務未為清
    償，無論乙○○借款之動機為何，於其與被上訴人間有消費借
    貸關係存在之判斷，均無影響。
  ⒎上訴人復辯稱：乙○○生前曾稱其每月薪資僅留存其中5,000元
    花用，其餘均用以清償積欠被上訴人之債務，應認乙○○與被
    上訴人間已無債權債務關係存在云云，惟其此一說詞，未據
    舉證以實其說，難以遽信。且乙○○於106年5月2日所簽債權
    債務協議書，已確認債務數額，縱使被上訴人自101年5月起
    至106年5月止，按月收取租金1萬9,700元，合計共收取120
    萬1,700元（61×19700＝0000000），經以765萬元扣除120萬1
    ,700元，仍有644萬8,300元（0000000－0000000＝0000000）
    。此外，上訴人就乙○○尚欠借款債務業已清償，復未提出其
    他證據加以證明，其所辯自無可採。則被上訴人主張其與乙○○間就系爭本票有消費借貸關係存在，而得請求票款500萬
    元，洵堪認定。
　⒏乙○○已於106年6月14日死亡，其繼承人為兩造及甲○○，有戶
    籍謄本及繼承系統表可憑（見原審卷一第17、18、22、24、
    34頁），則被上訴人依票據及繼承法律關係，請求上訴人及
    甲○○於繼承乙○○遺產範圍內清償，自屬有據。又上訴人與甲○○依民法第1153條第1項規定固應負連帶責任，但被上訴人
    僅請求其等共同給付，自僅得依其聲明為裁判，據此計算，
    被上訴人係請求上訴人於繼承乙○○遺產範圍內給付其166萬6
    ,667元（0000000×1/3＝0000000，不滿1元部分四捨五入）。
    原審就此部分判命上訴人給付250萬元，超過166萬6,667元
    部分，乃就被上訴人所未聲明之事項為判決（被上訴人起訴
    請求上訴人及甲○○、戊○○給付其500萬元，依民法第271條規
    定，被上訴人請求上訴人及甲○○、戊○○每人給付之金額為16
    6萬6,667元），核屬訴外裁判。被上訴人請求上訴人給付於
    166萬6,667元部分，依所主張債權額500萬元及各繼承人應
    負擔比例1/3，此部分請求應予准許。
六、綜上所述，本件被上訴人依票據及繼承法律關係，請求上訴
    人於繼承乙○○遺產範圍內給付其166萬6,667元，為有理由，
    應予准許。原審判命上訴人給付超過上開金額部分，屬訴外
    裁判，應由本院將此部分廢棄。至上開應予准許部分，原審
    為被上訴人勝訴之判決，並依職權為假執行之宣告，於法尚
    無違誤，上訴意旨指摘原判決此部分不當，求予廢棄改判，
    為無理由，應予駁回。又本院審酌本件因有訴外裁判，致兩
    造各有一部勝訴、一部敗訴，爰就本件訴訟費用，由本院酌
    量情形，依民事訴訟法第79條規定，命上訴人負擔之。
七、本件事證已臻明確，兩造其餘攻擊防禦方法及舉證，經審酌
    後均於判決結果不生影響，爰不一一論述，附此敘明。
八、據上論結，本件上訴為一部有理由，一部無理由，依民事訴
    訟法第436條之1第3項、第450條、第449條第1項、第79條，
    判決如主文。
中　　華　　民　　國　　111 　年　　6 　　月　　20　　日
 　               民事第二庭    審判長法  官  陳宛榆  
　　　　　　　　　                    法  官  楊淑儀
　　　　　　　　　                    法  官  林婕妤
以上正本係照原本作成。
如不服本判決，僅得以適用法規顯有錯誤為理由逕向最高法院提
起上訴，但須經本院許可。提起上訴，應於收受送達後20日內向
本院提出上訴狀，同時表明上訴理由，裁判宣示後送達前提起上
訴者，應於判決送達後10日內補提理由書狀，並應提出委任律師
或具有律師資格之人之委任狀，委任有律師資格者，另應附具律
師及格證書及釋明委任人與受任人有民事訴訟法第466 條之1 第
1 項但書或第2 項（詳附註）所定關係之釋明文書影本。及依上
訴利益額繳納裁判費。 
中　　華　　民　　國　　111 　年　　6 　　月　　20　　日
                                      書記官  黃雅慧 
附註：
民事訴訟法第466條之1（第1項、第2項）：
對於第二審判決上訴，上訴人應委任律師為訴訟代理人。但上訴
人或其法定代理人具有律師資格者，不在此限。
上訴人之配偶、三親等內之血親、二親等內之姻親，或上訴人為
法人、中央或地方機關時，其所屬專任人員具有律師資格並經法
院認為適當者，亦得為第三審訴訟代理人。